臺灣高雄地方法院民事判決　　　　　　100年度簡上字第157號
上　訴　人　蔡金年
被　上訴人　黃淑麗
兼訴訟代理
人　　　　　康延生
上列當事人間請求清償借款事件，上訴人對於民國100年1月20日
本院高雄簡易庭99年度雄簡字第1834號第一審判決提起上訴，本
院於民國100年8月25日言詞辯論終結，判決如下：
    主      文
原判決關於駁回上訴人後開第二項之訴部分，暨該部分訴訟費用
負擔之裁判，均廢棄。
被上訴人康延生應給付上訴人新臺幣伍拾萬元，及自民國九十九
年五月七日起至清償日止，按週年利率百分之五計算之利息。
其餘上訴駁回。
第一、二審訴訟費用由被上訴人康延生負擔。
    事實及理由
一、上訴人起訴主張：被上訴人康延生於民國94年4 月間向上訴
    人借款新臺幣（下同）500,000 元，上訴人遂於94年4 月19
    日委託訴外人即上訴人配偶蕭麗珍將500,000 元存入被上訴
    人康延生指定之被上訴人黃淑麗之帳戶，被上訴人借得款項
    後，經上訴人多次向被上訴人催討，被上訴人均未清償，為
    此依消費借貸之法律關係，提起本訴，並於原審聲明：被上
    訴人應給付上訴人500,000 元，及自94年4 月19日起至清償
    日止按週年利率百分之5計算之利息。
二、被上訴人則以：上訴人主張被上訴人康延生向上訴人借款，
    可見被上訴人黃淑麗並非借款人，上訴人請求被上訴人黃淑
    麗清償借款，應非適格；況且，被上訴人康延生並未向上訴
    人借款，實係上訴人於94年4 月間，透過友人王瑞賢向被上
    訴人康延生調用人民幣125,000 元，事後才以當時匯率折算
    500,000 元匯入被上訴人黃淑麗之帳戶等語為辯，並於原審
    聲明：被上訴人第一審之訴駁回。
三、原審審理結果，認上訴人之請求為無理由，判決駁回上訴人
    第一審之訴，上訴人提起上訴，並聲明：(一)原判決廢棄。(二)
    前開廢棄部分，被上訴人應給付上訴人500,000 元，及自94
    年4 月19日起至清償日止，按週年利率百分之5 計算之利息
    。被上訴人則答辯聲明：上訴駁回。
四、兩造不爭執事實：上訴人於94年4 月19日以蕭麗珍名義存入
    500,000 元至被上訴人黃淑麗之帳戶。
五、本件爭點：
  (一)兩造間有無消費借貸關係存在？
  (二)上訴人請求被上訴人清償借款500,000 元及遲延利息，有無
    理由？
六、得心證理由：
  (一)兩造間有無消費借貸關係存在？
    1.按當事人主張有利於己之事實者，就其事實有舉證之責任
      ，民事訴訟法第277 條前段定有明文。其次，應證之事實
      雖無直接證據足資證明，但可應用經驗法則，依已明瞭之
      間接事實，推定其真偽。是以證明應證事實之證據資料，
      並不以可直接單獨證明之直接證據為限，凡先綜合其他情
      狀，證明某事實，再由某事實為推理的證明應證事實，而
      該間接事實與應證事實之間，依經驗法則及論理法則已足
      推認其有因果關係存在者，自非以直接證明應證事實為必
      要。又原告對於自己主張之事實已盡證明之責後，被告對
      其主張於抗辯之事實，並無確實證明方法或僅以空言爭執
      者，當然認定其抗辯事實之非真正，而應為被告不利益之
      裁判；另各當事人就其所主張有利於己之事實，均應負舉
      證之責，故一方已有適當之證明者，相對人欲否認其主張
      ，即不得不更舉反證。
    2.上訴人主張被上訴人康延生於94年4 月間向其借款500,00
      0 元，上訴人於94年4 月19日委託蕭麗珍將500,000 元存
      入被上訴人康延生指定之被上訴人黃淑麗之帳戶乙情，並
      提出存款存根聯為憑，據此，上訴人乃主張被上訴人康延
      生向上訴人借款，僅係將借款交付至被上訴人康延生指定
      之被上訴人黃淑麗帳戶而已，則上訴人與被上訴人黃淑麗
      間並無消費借貸之合意，上訴人主張與被上訴人黃淑麗間
      有消費借貸關係存在，並無可採。至於上訴人主張被上訴
      人康延生向其借款乙情，被上訴人康延生雖否認之，並辯
      稱：係上訴人於94年4 月間，透過友人王瑞賢向被上訴人
      康延生調用人民幣125,000 元，事後才以當時匯率折算50
      0,000 元匯入被上訴人黃淑麗之帳戶等語，然被上訴人康
      延生於本院準備程序中改稱：其要求上訴人先將500,000
      元款項存入被上訴人黃淑麗之帳戶，等確定收到錢，才將
      人民幣匯入上訴人指定之帳戶等語（本院卷第24頁），被
      上訴人康延生對於其匯款人民幣予上訴人究係在上訴人存
      入500,000 元至被上訴人黃淑麗帳戶之前或之後乙節，陳
      述明顯反覆，又證人王瑞賢雖到庭證稱：上訴人透過其向
      被上訴人康延生表示要兌換人民幣，並將被上訴人康延生
      所交付之人民幣交予上訴人等語。然證人王瑞賢收受被上
      訴人康延生交付之人民幣，是否如實交予上訴人，影響其
      是否涉有侵占之嫌，其證詞之可信度已較薄弱，又無其他
      交付人民幣予上訴人之證據可佐，尚難採信。又衡情，上
      訴人如有兌換人民幣之需求，且如被上訴人康延生、證人
      王瑞賢所述，上訴人欲兌換之金額為人民幣125,000 元，
      並非小額，則上訴人有何不透過金融機構兌換之動機，並
      未見被上訴人康延生陳明，則被上訴人康延生辯稱上訴人
      係為兌換人民幣而將500,000 元存入被上訴人黃淑麗之帳
      戶云云，要難信為真實。上訴人既已依被上訴人康延生指
      示將500,000 元存入被上訴人黃淑麗之帳戶，而兩造間又
      無被上訴人康延生所辯之兌換人民幣之情存在，則上訴人
      主張與被上訴人康延生間有消費借貸合意，應值採信。上
      訴人依其與被上訴人康延生間之消費借貸合意，並於94年
      4 月19日將500,000 元存入被上訴人康延生指定之被上訴
      人黃淑麗帳戶，則上訴人與被上訴人康延生間有消費借貸
      關係存在，應可認定。
  (二)上訴人請求被上訴人清償借款500,000 元及遲延利息，有無
    理由？
    1.按稱消費借貸者，謂當事人一方移轉金錢或其他代替物之
      所有權於他方，而約定他方以種類、品質、數量相同之物
      返還之契約；借用人應於約定期限內，返還與借用物種類
      、品質、數量相同之物，未定返還期限者，借用人得隨時
      返還，貸與人亦得定1 個月以上之相當期限，催告返還；
      民法第474 條第1 項、第478 條定有明文。又按給付無確
      定期限者，債務人於債權人得請求給付時，經其催告而未
      為給付，自受催告時起，負遲延責任。其經債權人起訴而
      送達訴狀，或依督促程序送達支付命令，或為其他相類之
      行為者，與催告有同一之效力；遲延之債務，以支付金錢
      為標的者，債權人得請求依法定利率計算之遲延利息。但
      約定利率較高者，仍從其約定利率，民法第229 條、第23
      3 條第1 項亦有明定。末按民法第478 條後段規定，消費
      借貸未定返還期限者，貸與人得定1 個月以上之相當期限
      ，催告返還。所謂返還，係指「終止契約之意思表示」而
      言，即貸與人一經向借用人催告（或起訴），其消費借貸
      關係即行終止，惟法律為使借用人便於準備起見，特設「
      1個月以上相當期限」之恩惠期間，借用人須俟該期限屆
      滿，始負遲延責任，貸與人方有請求之權利。若貸與人未
      定1 個月以上之期限向借用人催告，其請求權尚不能行使
      ，消滅時效自無從進行，最高法院99年度第7 次民事庭會
      議可資參照。
    2.上訴人與被上訴人黃淑麗間並無消費借貸關係存在，已如
      前述，則上訴人請求被上訴人黃淑麗清償借款，應無理由
      。上訴人依其與被上訴康延生間之消費借貸合意，並於94
      年4 月19日將500,000 元存入被上訴人康延生指定之被上
      訴人黃淑麗帳戶，上訴人與被上訴人康延生間有消費借貸
      關係存在，已如前述。上訴人自陳與被上訴人康延生間並
      未約定消費借貸期限（本院卷第23頁），則依前述最高法
      院決議，若上訴人未定1 個月以上之期限向被上訴人康延
      生催告，上訴人之請求權尚不能行使。上訴人於99年3 月
      15日寄發存證信函予被上訴人康延生，限被上訴人康延生
      於收受後10日內清償500,000 元借款，有存證信函附卷可
      憑（原審卷第6 頁），對照被上訴人康延生委託瑋恩聯合
      律師事務所函覆上訴人之函文（原審卷第62頁），衡情，
      被上訴人康延生於上訴人寄發存證信函翌日（即99年3 月
      16日），業已收受上訴人之催告，被上訴人康延生應自收
      受催告後逾1 個月即99年4 月16日起負遲延責任。上訴人
      請求被上訴人康延生自94年4 月19日起負遲延責任，尚非
      有據。此外，上訴人與被上訴人康延生並未約定借款利息
      、利率，亦為上訴人所陳（本院卷第23頁），則上訴人請
      求依法定利率計算遲延利息，核係有理，應予准許。
七、綜上所述，上訴人依據消費借貸之法律關係，請求被上訴人
    康延生給付上訴人500,000 元，及自99年4 月16日起至清償
    日止，按週年利率百分之5 計算之利息，為有理由，應予准
    許，逾此範圍之請求，並無理由，應予駁回。原審就上述被
    上訴人康延生應給付之部分，判決上訴人敗訴，尚有未合，
    上訴意旨指摘原判決此部分不當，求予廢棄改判，為有理由
    ，應由本院將原判決此部分廢棄，改判如主文第二項所示。
    至於上述不應准許部分，原審判決上訴人敗訴，核無違誤，
    上訴意旨，指摘原判決此部分不當，求予廢棄改判，為無理
    由，應予駁回。
八、據上論結，本件上訴為一部有理由、一部無理由，依民事訴
    訟法第436 條之1 第3 項、第449 條第1 項、第2 項、第45
    0 條、第79條，判決如主文。
中    華    民    國  100     年    9     月    14    日
                  民事第二庭審判長    法  官  朱玲瑤
                                      法  官  劉傑民
                                      法  官  陳宛榆
以上正本係照原本作成。
本判決不得上訴。
中    華    民    國  100     年    9     月    15    日
                                      書記官  周耿瑩